【裁判字號】    90,台上,773
【裁判日期】    900503
【裁判案由】    確認派下權不存在
【裁判全文】
最高法院民事判決                                  九十年度台上字第七七三號
    上   訴   人
    （參加被告）  癸 ○ ○
                  子 ○ ○
                  壬 ○ ○
                  丙 ○ ○
                  卯 ○ ○
                  丁 ○ ○
                  乙 ○ ○
                  己 ○ ○.
                  庚 ○ ○.
                  辛 ○ ○
                  寅 ○ ○.
    共        同
    訴 訟代理 人  戴 森 雄律師
                  楊 晶 勻律師
                  李 永 然律師
                  李 世 馨律師
    上   訴   人
    （參加原告）  丑 ○ ○
                  戊 ○ ○
    共        同
    訴 訟代理 人  康 勝 男律師
    被 上  訴 人
    （參加被告）  甲○○○
    訴 訟代理 人  吳 玲 華律師
右當事人間請求確認派下權不存在事件，上訴人對於中華民國八十九年十月二十五日
台灣高等法院第二審判決（八十四年度家上字第二七九號），各自提起上訴，本院判
決如左：
    主  文
原判決廢棄，發回台灣高等法院。
    理  由
本件上訴人癸○○、子○○、壬○○、丙○○、卯○○、丁○○、乙○○、己○○、
庚○○、辛○○、寅○○（下稱癸○○等十一人）主張：祭祀公業公號簡昭成（下稱
系爭公業）係伊先祖於民國前十年以坐落桃園縣大溪鎮○○段埔尾小段一三三地號（
原地號為桃園縣海山堡內柵庄土名埔尾百三十三番地），及其上建號二五三號房屋（
下稱系爭房地）為祭產所設立，伊為系爭公業之派下員。被上訴人之養父簡石僅係以
宗親關係充任系爭公業管理人，並非設立人，本無派下權，且被上訴人於出嫁後亦與
簡石終止收養關係。詎被上訴人竟先回復姓名為「甲○○○」，繼而製作不實文件，
向桃園縣大溪鎮公所申請核發系爭公業派下員證明，侵害伊之權益，伊自有即受確認
判決之法律上利益等情，求為確認被上訴人對於系爭公業之派下權不存在之判決。
上訴人丑○○、戊○○（下稱丑○○等二人）主張：簡昭成並非人名，僅係公號名稱
，由伊曾祖父簡廷璜於民國前十五年為紀念簡姓祖先，於系爭土地上興建系爭房屋，
取名「昭成堂」而設立，世代子孫均居住於系爭房地，並持有土地所有權狀，繳納田
賦及房屋稅捐，「昭成堂」內供奉歷代祖先牌位，祖先之墳墓亦均冠有「昭成」字，
伊始為系爭公業之派下員，癸○○等十一人及被上訴人均非系爭公業派下員，竟主張
為系爭公業派下，影響伊之權利，伊自得於渠等間之本訴訟繫屬中，依民事訴訟法第
五十四條第一項規定，提起主參加訴訟等情，求為確認癸○○等十一人及被上訴人對
於系爭公業之派下權不存在，及確認伊對於系爭公業之派下權存在之判決。
被上訴人則以：系爭公業係伊父簡石於民國前四年，為紀念祖先簡昭成，獨自出資購
買系爭房地而設立，伊為簡石惟一子嗣，從未與簡石終止收養關係，於簡石死後，奉
祀其香火及祖先牌位迄今，自為系爭公業派下員。癸○○等十一人及丑○○等二人均
非簡石之繼承人，不具系爭公業派下員資格，無受確認判決之利益等語，資為抗辯。
原審維持第一審所為癸○○等十一人敗訴之判決，並駁回丑○○等二人主參加之訴，
係以：癸○○等十一人雖提出戶籍謄本證明其十七世祖簡房及其父簡招元等人曾居住
於系爭房地，惟不能因此即認渠等為系爭公業之派下。又癸○○等十一人均非簡昭成
之直系血親卑親屬，非其繼承人，為癸○○等十一人所不爭，則系爭公業是否為簡昭
成之兄弟即簡昭源設立，即為問題重點，然癸○○等十一人所提出之族譜、公媽牌及
相關戶籍謄本等件，與系爭公業之設立並無直接關連，不足以證明癸○○等十一人為
系爭公業之派下員。再者，癸○○等十一人於起訴時主張系爭公業係其十六世祖簡昭
成死後無嗣，經十七世祖親屬決議以簡昭成之遺產設立系爭公業等語，與癸○○於台
灣桃園地方法院八十一年度簡上字第五五號民事事件中主張系爭公業係簡民春建置云
云，前後不符，難予採信。系爭公業自民國前四年起迄民國四十二年止，一直由被上
訴人之父簡石任管理人，有土地登記簿可憑，公業之一切事務及財務收支，亦均由簡
石一人全權負責。如系爭公業係由癸○○等十一人之先祖設立，則渠等先祖之子孫眾
多，且多有住於系爭房地，何以不自具有派下資格者中選任管理人，反由非派下員之
簡石任管理人？且四十多年來未曾改選他人為管理人，亦未曾過問系爭公業之事？與
祭祀公業之習慣不符。簡石既為系爭公業管理人，在無反證推翻其非設立人前，自應
推定系爭公業係由其一人出資設立。癸○○等十一人未能證明系爭公業係由先祖設立
，渠等又非簡石之繼承人，應認渠等不具系爭公業派下員之資格。至被上訴人是否係
系爭公業派下員，與癸○○等十一人無關，癸○○等十一人並無即受確認判決之法律
上利益，自不得提起本件訴訟。又丑○○等二人雖主張其曾祖父簡廷璜於民國前十五
年，在系爭土地上興建系爭房屋後，設立系爭公業，子孫世代均居住並設籍於該地等
語。惟依簡廷璜之戶籍謄本記載，簡廷璜於民國五年始居住於系爭土地上。參以日據
時期日本台灣總督府早於民國前十四年、民國前七年即先後頒布「台灣土地調查規則
」及「土地登記規則施行細則」，規定祭祀公業之申報、管理、不動產登記程序，及
管理人變更登記等事項。系爭公業如係簡廷璜於民國前十五年設立，何以遲至民國前
四年始以管理人「簡石」名義辦理登記，有違常理。丑○○等二人復主張系爭公業管
理人「簡石」，實為簡廷璜之養女簡石云云。然簡廷璜之養女簡石，係於民國五年一
月八日始住居桃園廳海山堡內柵庄土名埔尾百三十三番地，核與日據時期系爭土地登
記簿謄本記載：「管理人海山堡內柵庄土名埔尾百三十三番地簡石」不符，故管理人
「簡石」應非簡廷璜之養女「簡石」。且依台灣習慣，祭祀公業之派下限男性子孫，
須無男繼承人時，始承認女子為派下員。簡廷璜育有二子簡丹桂、簡瑞鳳，非無男嗣
，養女簡石自不得為派下員，自無以管理人身份辦理系爭土地保存登記之可能。況簡
廷璜於民國前四年，年僅三十八歲，自得由本人擔任管理人，其長子簡丹桂之年紀與
養女「簡石」相若，亦非不適任管理人，要無以養女簡石擔任管理人之可能。丑○○
等二人主張系爭土地之所有權狀一直由伊保管云云。但保管土地所有權狀，尚不能據
以認定其必係派下員。丑○○等二人既未能舉證證明其為系爭公業之派下員，其請求
確認癸○○等十一人及被上訴人就系爭公業之派下權不存在，即欠缺確認訴訟之法律
上利益。綜上所述，癸○○等十一人訴請確認被上訴人就系爭公業之派下權不存在，
及丑○○等二人提起主參加訴訟，訴請確認癸○○等十一人及被上訴人對於系爭公業
之派下權不存在，及確認其對於系爭公業之派下權存在，均無理由，不應准許等詞，
為其判斷之基礎。
查癸○○等十一人於事實審主張：簡昭成死後無嗣，伊為簡昭成兄弟之子孫，為簡昭
成之繼承人（見原審卷二第一二四頁）。原審認癸○○等十一人均非簡昭成之繼承人
，為癸○○等十一人所不爭，與卷存證據資料不符，已有認定事實不憑證據之違法。
次查癸○○等十一人於起訴時雖主張其十六世祖簡昭成死後無嗣，經十七世祖親屬決
議以簡昭成之遺產設立系爭公業等語（見台灣桃園地方法院卷第五、六頁）。惟嗣改
稱：「先祖簡昭成於民國前十年與子姪簡房、簡海告、簡石、簡天丁，共同合意以家
族同居共財之系爭房地設立系爭祭祀公業」、「因簡昭成無嗣，於民國前十年以其所
有產業設立系爭公業」各等語（見原審卷(一)第四九頁、卷(二)第一二五頁），似已更正
其起訴時就系爭公業設立經過所為之陳述，原審就其更正後之陳述是否可採，未予調
查審認，尚有疏略。復查祭祀公業習慣上固以選任有派下權之人擔任管理人為原則，
但管理人並非當然即為設立人，原審徒以簡石係系爭公業管理人，即推定系爭公業係
由其設立，進而以癸○○等十一人並非簡石之繼承人，認渠等非系爭公業之派下員，
尤難謂合。末查丑○○等二人主張系爭公業係其曾祖父簡廷璜於民國前十五年，於系
爭土地上興建系爭房屋，取名「昭成堂」而設立，世代子孫均居住於系爭房地，並持
有土地所有權狀，繳納田賦及房屋稅捐，「昭成堂」內供奉歷代祖先牌位，祖先之墳
墓亦均冠有「昭成」字等語，已據提出照片、田賦代金繳納通知書、地價稅及房屋稅
繳款書、所有權狀等影本為證，並聲請訊問證人簡月娥、簡瑞漳（見原審卷(一)第一一
八、二三三、二四六至二五三頁，卷(二)第三八、三九、四一至四五、六○至六二、七
八頁）。倘非虛妄，系爭房地既屬系爭公業之財產，如系爭公業非丑○○等二人之曾
祖父簡廷璜所設立，簡廷璜何以就系爭房屋所取「昭成堂」之名稱，及丑○○等二人
祖先之墳墓上所冠之「昭成」字，均與系爭公業之「昭成」相同，且簡廷璜之子孫何
以得住居系爭房地，並持有土地所有權狀，及繳納房地稅捐，此均與判斷丑○○等二
人是否為系爭公業之派下有關，原審未予究明，遽依前揭理由駁回丑○○等二人主參
加之訴，亦嫌率斷。上訴論旨，指摘原判決不當，求予廢棄，非無理由。
據上論結，本件上訴人癸○○等十一人之上訴及丑○○等二人之上訴均有理由，依民
事訴訟法第四百七十七條第一項、第四百七十八條第一項，判決如主文。
中      華      民      國     九十     年      五      月      三      日
                              最高法院民事第三庭
                                  審判長法官  林  奇  福
                                        法官  陳  國  禎
                                        法官  李  彥  文
                                        法官  陳  重  瑜
                                        法官  楊  鼎  章
      右正本證明與原本無異
                                              書  記  官
中      華      民      國     九十     年      五      月     十八     日


司法院資訊處製作；財團法人民間司法改革基金會備份。
